【裁判字號】    95,台上,1455
【裁判日期】    950323
【裁判案由】    偽造文書
【裁判全文】
最高法院刑事判決            九十五年度台上字第一四五五號
    上訴人  台灣高等法院台南分院檢察署檢察官
    被  告  甲○○原名莊尚書.
            乙○○
                    263號2.
上列上訴人因被告等偽造文書案件，不服台灣高等法院台南分院
中華民國九十四年十一月二十四日第二審更審判決（九十四年度
重上更(四)字第四三八號，起訴案號：台灣台南地方法院檢察署八
十四年度偵字第二七八一號），提起上訴，本院判決如下：
    主  文
上訴駁回。
    理  由
按刑事訴訟法第三百七十七條規定，上訴於第三審法院，非以判
決違背法令為理由，不得為之。是提起第三審上訴，應以原判決
違背法令為理由，係屬法定要件。如果上訴理由書狀並未依據卷
內訴訟資料，具體指摘原判決不適用何種法則或如何適用不當，
或所指摘原判決違法情事，顯與法律規定得為第三審上訴理由之
違法情形，不相適合時，均應認其上訴為違背法律上之程式，予
以駁回。本件檢察官上訴意旨略稱：(一)、原判決理由雖說明：「
雙方係以買賣興原公司（即興原石業股份有限公司，下稱興原公
司）意思而為之，且雙方均同意以公司股權移轉方式來辦理，…
…告訴人丙○○既於簽約後，即應允被告人員進駐工廠，又於給
付第一期價金前，同意以興原公司土地、廠房，辦理抵押貸款作
為部分價金支付，則被告辯稱，上揭股權移轉，係經告訴人丙○
○同意等語，即非無據」。惟丙○○與被告莊尚書（業於民國八
十五年八月十六日改名為甲○○）簽訂之不動產買賣契約書第三
條係約定：「甲方於第一次款付清日，應將有關產權移轉登記所
需證件一切備妥交與乙方並協同辦理產權移轉登記」。然第一次
款付清日為八十三年十月十五日，但股權已於八十三年十月四日
移轉，故於甲○○支付第一次款之前，告訴人並不會先行移轉股
權，原判決所為前揭認定，顯與經驗法則有違。(二)、原判決理由
另說明：「當時上開數人（指變更後股東），均已成為興原公司
股東，合庫花蓮支庫（即台灣省合作金庫花蓮支庫，下稱合庫花
蓮支庫）始會要求渠等均列為連帶保證人。……此足為告訴人丙
○○確有同意上開股權移轉佐證」。然連帶保證人乃指主債務人
以外之任何第三人，在本案中，連帶保證人與貸款公司之股東並
非有必然之關係，殊難以此推論告訴人同意對保事宜而認告訴人
同意股權移轉。原判決所為之推論，亦與經驗法則有違。(三)、原
判決又以：「被告向告訴人購買興原公司股權，目的係希望經由
股權移轉改變經營者，雙方訂約後，即由被告向告訴人要求，將
興原公司股權移轉給被告及其所指定之人，以便能向銀行貸款，
故於約定給付第一期款前，即先辦理股權過戶手續，倘告訴人不
同意，自無可能提供告訴人及興原公司印章，以辦理興原公司股
權移轉。……因此，本件於八十三年十月四日即進行股權移轉，
乃告訴人公司配合被告要求，以興原公司資產設定抵押貸款，作
為本件第一次付款價金所致」。惟興原公司有二套印章，一為建
設廳（即台灣省政府建設廳，下稱建設廳）登記用，一為銀行使
用，二套印章之印文雖然類似，然尚有少許差別，若告訴人同意
被告等辦理股權移轉登記，絕不會交付興原公司使用於銀行之印
章。而興原公司在建設廳之印章，係由丙○○自行保管，並未交
予王冠凱（丙○○之子），故絕無同意移轉股權而失誤交錯銀行
印鑑章之事，益證被告等確有偽造文書犯行云云。
惟查原判決以公訴意旨略以：被告甲○○、乙○○基於意圖為自
己不法所有之犯意聯絡，於八十三年八月間知悉丙○○欲出售興
原公司（設於台南市○○○○街十一巷七號一樓）及該公司坐落
花蓮市○○段五六一號土地及其上廠房（生產大理石等石材），
明知無支付能力，竟於八十三年九月間，在台南縣永康市○○○
路一八八巷四十六弄二十四號，施用詐術，向丙○○表示，甲○
○所經營之奇福實業股份有限公司欲購買，有能力付清價款，使
丙○○陷於錯誤，信以為真，雙方同意以新台幣（下同）六千四
百萬元成交，而於八十三年九月十四日晚上八時許，在台南市○
○路「阿宏海產店」完成簽約手續，並以於一個月後（即八十三
年十月十五日），給付三千四百萬元為由，向丙○○搪塞不付定
金。嗣被告等又向丙○○佯稱，為免重蹈興原公司經營不善覆轍
，渠等欲改營鑽石拉鋸生產，因更換設備需大量資金，除以被告
等在台北、高雄房地供抵押借款外，亦請賣方幫忙，暫將興原公
司財產供為抵押，以爭取時間。由於被告等舉止大方，談吐逼真
，似甚誠懇，使丙○○發生錯誤，以為僅係預備貸款，乃於同月
下旬通知興原公司駐在花蓮市工廠之王冠凱，提供興原公司一切
證件，作為辦理預備貸款抵押之用。嗣乙○○即至花蓮市，向王
冠凱取得興原公司股東名冊、公司銀行印章、股東印章、財產報
告表等證件，並由乙○○偕同王冠凱至合庫花蓮支庫，以興原公
司土地及廠房，設定本金最高限額六千萬元抵押；且未經丙○○
同意，使用已取得之股東印章，偽造各股東同意書，將興原公司
股東變更為丙○○（三十萬股）、陳瑞彬（四十萬股）、簡震欽
（三十萬股）、簡陳秀（四十萬股）、莊尚德（三十萬股）、
王湘雯（十萬股）、王冠凱（二十萬股），同時利用興原公司在
銀行之印鑑與向建設廳申請登記之印鑑，甚為相似之便，而委託
台中市之會計師王錦祥，於八十三年十月四日向建設廳辦理變更
股東登記。直至八十三年十月十五日，甲○○應付丙○○第一期
款三千四百萬元時，被告等乃通知職員簡毓芬開具興原公司取款
條，於八十三年十月十四日撥款一千五百萬元及於翌（十五）日
撥款二千五百萬元，將其中三千四百萬元匯入丙○○之帳戶，其
餘六百萬元則移作他用。嗣丙○○向建設廳申請時，始發現興原
公司之股權，已遭冒用印鑑過戶，乃與被告等理論，並擬追究其
刑責，惟甲○○向丙○○致歉，且將百分之四十股權又過戶還給
丙○○，使丙○○之股份達一百十萬股，並承諾保證履行合約，
懇求協議，同時由甲○○簽發，明知已不能兌現（銀行已列為拒
絕往來戶），經乙○○背書之三千萬元支票（付款人為美商花旗
銀行台北分行、票號0000000號、票載日期八十四年二月
十五日），交給丙○○；並於八十三年十月二十九日協議，自八
十三年十一月十五日起，承諾每月十五日兌現一張支票，上開三
千萬元支票，則係作擔保用，倘八十四年二月十五日最後一張支
票兌現，則丙○○即不得提示該三千萬元保證支票，使丙○○又
陷於錯誤，信以為真，乃在協議書簽名。嗣雙方因付款發生糾紛
，經丙○○打聽結果，發現甲○○信譽不佳，而於八十四年二月
十五日提示上開三千萬元保證票，發現該支票已被列為拒絕往來
，丙○○始知受騙，案經丙○○訴請偵辦。因認被告等涉有刑法
第二百十六條、第二百十條之行使偽造私文書、同法第三百三十
九條第一項之詐欺取財及同法第三百三十五條第一項之侵占罪嫌
，所犯上開三罪間，有方法結果之牽連關係，應從一重之行使偽
造私文書罪處斷等情。但經審理結果，認為不能證明被告等犯罪
，乃維持第一審諭知被告等無罪之判決，駁回檢察官在第二審之
上訴，已詳細說明其取捨證據及得心證之理由。對於起訴書所指
涉嫌偽造文書部分，併已逐一敘明：(1)被告等均矢口否認偽造文
書情事，並辯稱：當初與丙○○商談買賣興原公司時，雙方均同
意以移轉股權方式辦理，祇要丙○○將公司之全部股權移轉至甲
○○指定之人，興原公司之土地、廠房可不必辦理過戶，亦可達
到買賣之目的，以節省土地增值稅及契稅，此部分約定雖未記載
於買賣契約書上，但從嗣後雙方簽訂之協議書觀察，即可明瞭。
又於簽訂買賣契約時，已告知丙○○，部分價金將以興原公司之
土地、廠房辦理抵押貸款支付，丙○○亦已同意，嗣除於八十三
年十月十五日支付第一期款三千四百萬元外，第二期款七百五十
萬元已如期於八十三年十一月十五日給付，第三期款七百五十萬
元則經丙○○之同意於八十三年十二月十五日先支付四百萬元。
嗣因丙○○未依協議書約定，於支付第一期款後，即移轉全部股
權，不得已始暫時停止支付餘款，並以律師函通知丙○○依約履
行，因丙○○置之不理，始衍生本件糾紛，本件買賣業已支付丙
○○四千五百五十萬元。而辦理部分股權移轉之公司印章及股東
印章，係由丙○○之子王冠凱直接寄交會計師王錦祥辦理，辦理
完畢亦由會計師王錦祥直接以航空快遞寄還王冠凱，被告等均未
經手，亦不知王冠凱誤寄銀行之印鑑章給會計師，本件純係買賣
雙方沒有互信，始發生糾紛，被告等絕無偽造文書。(2)本件買賣
契約書上雖記載買賣之標的物為土地、廠房，但該土地、廠房屬
於興原公司所有，故雙方約定以移轉股權之方式，將公司之全部
股權移轉至甲○○指定之人，無須辦理土地、廠房移轉登記，亦
可達到買賣之目的，以節省土地增值稅及契稅，業經買賣雙方之
代表人甲○○（即被告）、丙○○（即告訴人）供明在卷，故本
件買賣自始即無不動產移轉登記之問題，而係以移轉股權及點交
土地、廠房之方式處理。又丙○○承認已經收受買方所交付之第
一期款三千四百萬元、第二期款七百五十萬元及第三期款之部分
價金，並於收受第一期款後，已將土地、廠房點交給買方。依買
賣關係及其約定，雙方既同意以移轉股權方式處理，衡情被告等
當無須向丙○○騙取印章，以偽造文書之方式辦理股權移轉，則
被告等辯稱，本件股權之移轉（先移轉一部分，其餘部分仍在原
股東名下），係經丙○○之同意，即非無據。(3)丙○○雖指稱，
被告等於借用興原公司印章及股東印章，向合庫花蓮支庫辦理抵
押貸款時，盜用公司、股東之印章偽造文書，向建設廳辦理股權
移轉，至八十三年十月下旬始發覺上情。然查在建設廳完成部分
股權移轉之日期為八十三年十月四日，除原股東丙○○、王冠凱
（丙○○之子）、王湘雯（丙○○之女）仍維持原來之三十萬股
、二十萬股、十萬股外，其餘之舊股東（王冠閔等九人，共一四
○萬股）分別為新股東陳瑞彬（四十萬股）、簡震欽（三十萬股
）、簡陳秀（四十萬股）、莊尚德（即甲○○三十萬股）所取
代。嗣丙○○、王冠凱於八十三年十月八日會同買方，前往合庫
花蓮支庫以興原公司之土地、廠房辦理抵押貸款時，均係親自在
對保之文件上簽名、蓋章，已據丙○○、王冠凱供明在卷，並有
合庫花蓮支庫檢送之資料可稽。而該次抵押之主債務人為興原公
司，連帶保證人則為變更登記後之股東莊尚德、王冠凱、丙○○
、簡陳秀、陳瑞彬、簡震欽，至於已除名之舊股東則均已排除
，亦即合庫花蓮支庫已要求以變更後之各股東為連帶保證人，有
該支庫之連帶保證書影本附卷可查。故丙○○、王冠凱於辦理對
保時，顯然已知悉上情，即除名之舊股東均已退出，而由新加入
之股東取代，苟丙○○不同意此部分股權之移轉，理應於對保時
即予拒絕；但丙○○、王冠凱父子並未表示異議，而仍在對保之
文件上簽名、蓋章，亦足徵丙○○確有同意先移轉一部分股權。
(4)證人即代為辦理股權移轉之會計師王錦祥已結證稱：「王經理
是王冠凱，寄印鑑章是賣方寄給我的，而且快遞上面，也是寫著
王冠凱，所以我所說寄賣方印鑑章的王經理，就是指王冠凱，而
非指買方的乙○○」，嗣於用印完畢後，亦係以航空快遞方式，
將印章寄還王冠凱，並有永興航空公司貨運通知單影本在卷可憑
。因本件登記係經由第三者介紹，與買賣雙方均不認識，而王冠
凱、乙○○兩位經理均姓王，故於偵查中將花蓮興原公司之王經
理王冠凱，誤述為乙○○。足證據以辦理股權移轉之印章，係由
花蓮興原公司之王經理王冠凱，以航空貨運寄至會計師事務所，
於用印完畢後，亦係以航空快遞方式，將印章寄還王冠凱。並非
被告等盜用印章偽造文書，據以辦理股權移轉。(5)丙○○雖指稱
，該次辦理股權移轉之公司章，係用於銀行之印鑑章，平常置於
花蓮工廠由王冠凱保管；至於在建設廳之印鑑章，則放在台南之
公司，由伊自行保管，因認被告等係向王冠凱借用興原公司在銀
行之印鑑章辦理抵押貸款時予以盜用，辦理股權移轉。然查用以
辦理股權移轉之公司章，係由興原公司花蓮廠之王經理王冠凱，
以航空貨運寄至會計師事務所，已見前述（又王冠凱已供稱，伊
不知公司共有幾套章，伊祇保管一套，見原審更(四)卷第一九八頁
至第一九九頁；當時尚未接管興原公司之被告等，更無從知悉公
司有兩套章），而該兩套印章之字體，復極為相似，連建設廳都
未察覺，而准以辦理移轉股權，亦可證明當時係誤寄在銀行之公
司章給會計師。(6)公訴意旨雖依據丙○○之指訴，認為：丙○○
發現興原公司之股權被冒用印鑑過戶後，與被告等理論，並擬追
究其刑責，甲○○始向丙○○致歉，並將百分之四十股權又過戶
還給丙○○，使丙○○之股份達一百十萬股云云。惟依原買賣契
約第三條約定，於付清第一期款時，賣方即「應將有關產權移轉
登記所需證件一切備妥交與乙方（即買方）並協同辦理產權移轉
登記」。嗣雙方又約定，以移轉股權方式處理。而本件買賣已於
八十三年十月十五日付清第一期款三千四百萬元，則移轉股權乃
賣方之義務。但甲○○仍於付清第一期款後之八十三年十月二十
一日，復將先前已移轉登記予陳瑞彬之二十萬股、簡震欽之二十
萬股、簡陳秀之二十萬股及莊尚德之二十萬股，再移轉回丙○
○名下（按興原公司共為二百萬股，原已移轉登記給買方一四○
萬股，賣方剩六十萬股；嗣買方於八十三年十月二十一日轉回八
十萬股給賣方，故賣方仍擁有一四○萬股，買方為六十萬股）。
此乃雙方約定改以移轉股權方式辦理時，未談及移轉股份之百分
比，而受託辦理之會計師一次即過戶百分之七十股權（即一四○
萬股），致丙○○心生疑慮，為保障餘款之給付，乃要求買方再
轉回八十萬股及另於八十三年十月二十九日訂協議書以確保其權
益。其經過，觀諸雙方所簽訂之買賣契約書、協議書，並參酌其
移轉股權、設定抵押、支付第一期款及再轉回股權等情形即可明
瞭。被告等所辯丙○○因擔心一次即移轉一四○萬股（占總股數
百分之七十），比例過高，而要求降低比例，渠等係應丙○○之
要求，再轉回八十萬股，使賣方之股份回到百分之七十（即賣方
、買方之股份比例為七比三），信而有徵。丙○○指稱，被告等
被發現偽造文書後，恐事跡敗露，被追究刑責，不得已始再轉回
部分股權云云，乃雙方決裂後其個人片面之詞，並無積極證據足
資證明，且與調查之結果不符，不足採信（按倘係被告等偽造文
書移轉股權，理應將全部股權追回，非僅降低其持股比例）。(7)
至於原不動產買賣契約書第三條約定：「甲方於第一次款付清日
，應將有關產權移轉登記所需證件一切備妥交與乙方並協同辦理
產權移轉登記」。而買賣契約書上記載，第一期款三千四百萬元
之付清日為八十三年十月十五日，何以在八十三年十月四日即辦
理股權移轉。關於此部分，乃雙方於簽訂「不動產買賣契約書」
後，已約定改以移轉股權之方式處理（不移轉興原公司之不動產
所有權），亦即將興原公司之股權移轉給甲○○指定之人，以便
由變更登記後之公司及以新股東為連帶保證人向銀行貸款，故於
給付第一期款之前，即先於八十三年十月四日辦理部分股權（一
四○萬股）之移轉及股東變更手續。倘丙○○不同意，自無可能
提供印章，且於向合庫花蓮支庫辦理抵押貸款時親往對保，並會
同新股東在對保文件上簽名、蓋章，以便八十三年十月十五日能
取得第一期款。故於八十三年十月四日先行移轉一四○萬股，乃
丙○○配合被告等之要求，俾便以變更登記後之公司及以變更後
之新股東為連帶保證人向銀行貸款。丙○○指稱，被告等利用借
用印章辦理抵押貸款之機會，盜用印章偽造文書辦理股權移轉云
云，即與事實不符。因認本件純屬民事糾紛，被告等並無起訴書
所指行使偽造私文書情事等情綦詳。檢察官上訴意旨，對於原判
決所為前揭論斷，並未依據卷內資料，具體指摘有何違背法令情
形。且查：(一)、丙○○於檢察官偵查中已供述：「我本來是叫代
書（按簽訂買賣契約時之代書係丙○○所委任）寫說三千四百萬
元交付後我將工廠交給他，直到全部付清才變更股權，但代書寫
相反成為三千四百萬元支付後要將股權給他，所以我才將股權給
他，且他說工廠要擴建才將工廠給他經營」（見偵查卷影印本第
三十五頁背面）。並於審判中供述：「（八十三年）十一月十五
日支票沒有讓我過，所以不敢全部過戶給他，（八十三年）十一
月十六日才讓我領到錢，我在（八十三年）十一月八日（諒係同
月四日之誤）辦負責人給他，陸續發生問題，我才股權沒有給他
，他們要求變更負責人，而後變更股份，他就跳票，……我才不
給他」（見第一審卷第一四九頁背面）、「他給我的保證票，經
我查證是拒絕往來戶，所以我不能辦過戶給他」（見原審更(三)卷
第八十一頁），足見丙○○原有同意辦理移轉，並已移轉一部分
股權，嗣因雙方發生糾紛（丙○○未依協議書約定移轉全部股權
，甲○○不讓後續之支票兌現），始衍生本件訴訟，並非被告等
以偽造文書方式移轉股權。(二)、丙○○、王冠凱雖指稱，被告等
利用向王冠凱借用印章辦理抵押貸款時盜用印章偽造文書，辦理
股權移轉。然查，證人即受委任代為辦理股權移轉之會計師王錦
祥已經結證：「辦理變更登記，不是只有印章就可以，舊的（資
料）也要繳回去，不然沒有辦法換成新的，所以公司的舊資料都
要寄過來，包括公司的登記事項卡、公司執照等。……沒有這些
資料，沒有辦法辦理股東變更登記」（見原審更(四)卷第二○七頁
、第二一三頁）。而上開舊資料，於辦理變更登記之前，均在王
冠凱保管之中，倘非王冠凱將相關舊資料寄給王錦祥，被告等無
從單憑印章即可辦理移轉股權。丙○○、王冠凱所為前揭指訴，
亦難認為實在。(三)、被告等於向合庫花蓮支庫辦理抵押貸款時，
丙○○、王冠凱係親自陪同買方前往對保，並在對保文件上簽名
、蓋章，已據丙○○、王冠凱供明在卷，並有合庫花蓮支庫檢送
之資料可查。而依卷附之連帶保證書記載，本件抵押貸款之連帶
保證人，依序為變更登記後之股東莊尚德、王冠凱、丙○○、簡
陳秀、陳瑞彬、簡震欽（見第一審卷第一二四頁），至於已除
名之舊股東則均已排除，亦即合庫花蓮支庫於放款時，係以變更
後之各股東為連帶保證人。丙○○於原審且陳述：「他講『新股
東』亦要對保，叫我們和他們一起去對保」（見原審更(一)卷第一
宗第三十六頁），足見丙○○於對保時，已知悉興原公司已經變
更「新股東」。況在合庫花蓮支庫辦理抵押貸款時，已將除名之
舊股東排除，並無須使用各該舊股東之印章。丙○○所指，被告
等於借用公司印章、各舊股東印章辦理抵押貸款時予以盜用，偽
造舊股東之同意書辦理股權移轉，亦與事實不符。檢察官上訴意
旨，對於偽造文書部分，仍執陳詞，徒就原判決已說明事項及屬
原審採證認事職權之適法行使，持憑己見而為不同之評價，再事
指摘，顯與法律規定得為第三審上訴理由之違法情形，不相適合
。其上訴違背法律上之程式，應予駁回。又刑事訴訟法第三百七
十六條所列各罪之案件，經第二審判決者，不得上訴於第三審法
院，為該法條所明定。本件被告等被訴普通侵占、詐欺取財部分
，檢察官係依刑法第三百三十五條第一項、第三百三十九條第一
項之罪嫌提起公訴，核屬刑事訴訟法第三百七十六條第三、四款
之案件。依上開說明，既經第二審判決，自不得上訴於第三審法
院，檢察官猶對此部分提起上訴，顯為法所不許，亦應予駁回。
據上論結，應依刑事訴訟法第三百九十五條前段，判決如主文。
中    華    民    國  九十五  年    三    月  二十三  日
                      最高法院刑事第十一庭
                          審判長法官  謝  俊  雄
                                法官  陳  世  雄
                                法官  魏  新  和
                                法官  吳  信  銘
                                法官  徐  文  亮
      本件正本證明與原本無異
                                      書  記  官
中    華    民    國  九十五  年    三    月  二十七  日
                                                      Ｑ


司法院資訊處製作；財團法人民間司法改革基金會備份。
